臺灣新北地方法院民事裁定
111年度訴聲字第1號
聲  請  人  李淑真  
代  理  人  黃秀禎律師
            潘玉蘭律師
相  對  人  李年地  
上列當事人間請求返還借名登記土地事件（本院111年度重訴字
第4號），聲請人聲請許可為訴訟繫屬事實登記，本院裁定如下
：
    主  文
聲請駁回。
    理  由
一、按訴訟標的基於物權關係，且其權利或標的物之取得、設定
    、喪失或變更，依法應登記者，於事實審言詞辯論終結前，
    原告得聲請受訴法院以裁定許可為訴訟繫屬事實之登記，民
    事訴訟法第254條第5項定有明文。是依此條項裁定許可為訴
    訟繫屬事實之登記者，須原告起訴係基於「物權關係」做為
    訴訟標的，始足當之，若原告起訴主張非以物權關係為訴訟
    標的，縱使其聲明之內容或請求給付之「標的物」為得、喪
    、設定、變更依法應經登記者，因與上開規定之要件不符，
    自不能發給已起訴之證明。次按所謂借名登記，乃當事人約
    定，一方（借名者）經他方（出名者）同意，而將自己之財
    產以他方名義登記，而仍由自己管理、使用、處分，他方允
    就該財產為出名登記之契約，在性質上應與委任契約同視，
    並類推適用民法委任之相關規定，於委任契約終止時，借名
    者得依民法第541條第2項規定請求出名者將財產移轉於借名
    者。再按借名登記財產於借名關係存續中，乃登記為出名人
    之名義，在該財產回復登記為借名人名義以前，借名人尚無
    所有物返還請求權可資行使（最高法院100年度台上字第210
    1號判決意旨參照），亦即借名者於依借名登記契約行使權
    利並取得財產所有權移轉登記前，並無從基於所有（物權）
    行使權利。
二、聲請意旨略以：坐落新北市蘆洲區民族段0000-0000、0000-
    0000、0000-0000地號土地，權利範圍各為五分之一（下稱
    系爭土地），原為聲請人與父母於民國75年間合資購買，聲
    請人應有六分之一權利，然囿於該時系爭土地之承受人以具
    自耕農身分之人為限，而相對人為聲請人之弟，具自耕農身
    分，故將購入之系爭土地所有權借被告之名，而登記於被告
    名下。而聲請人前為免年邁母親傷心及手足和諧，僅多次透
    過親族告知相對人應將系爭土地之六分之一權利返還予聲請
    人，並以存證信函通知已終止借名登記之表示，然相對人均
    置之不理。為此，類推適用民法第541條第2項及適用民法第
    179條、第767條第1項前段規定，請求相對人將系爭不動產
    之應有部分三十分之一所有權移轉登記予聲請人，並依民事
    訴訟法第254條第5項規定，聲請裁定許可為訴訟繫屬事實之
    登記等語。
三、經查，聲請人主張登記於相對人名下之系爭土地應有部分三
    十分之一所有權應為其所有，係因借名登記法律關係而登記
    於相對人名下，故請求相對人將系爭土地所有權移轉登記予
    聲請人等情，並表明訴訟標的為民法第179條、第767條第1
    項前段及類推適用民法第541條第2項規定，然依前揭說明，
    借名者於依借名登記契約行使權利並取得財產所有權移轉登
    記前，並無從基於所有（物權）行使權利，又民法第179條
    及類推適用民法第541條第2項之訴訟標的為債權請求權，而
    非物權關係，且該債權之取得、設定、喪失或變更亦無須依
    法登記，顯與民事訴訟法第254條第5項規定之要件不符，從
    而，聲請人上開許可為訴訟繫屬事實登記之聲請，於法未合
    ，應予駁回。
四、爰裁定如主文。
中　　華　　民　　國　　111 　年　　1 　　月　　11　　日
    　　　　　　　民事第五庭  法  官  曹惠玲
以上正本係照原本作成。　　　　　　　　　　　　　　　　　
如對本裁定抗告須於裁定送達後10日內向本院提出抗告狀，並繳
納抗告費新臺幣1000元。 
中　　華　　民　　國　　111 　年　　1 　　月　　12　　日
　　　　　　　　　　　　　　　書記官  涂菀君